臺灣桃園地方法院民事判決　　　　　　　96年度小上字第19號
上　訴　人　明台產物保險股份有限公司
法定代理人　甲○○
訴訟代理人　黃釗輝
　　　　　　吳郁芳
被　上訴人　乙○○
上列當事人間損害賠償事件，上訴人對於中華民國96年1 月17日
本院桃園簡易庭96年度桃保險小字第2 號第一審判決提起上訴，
，本院於民國96年5 月29日言詞辯論終結，判決如下：
    主  文
原判決關於駁回上訴人後開第二項之訴部分，及訴訟費用之裁判
廢棄。
被上訴人應給付上訴人新台幣壹萬伍仟貳佰柒拾壹元，及自民國
九十五年九月二十二日起至清償日止，按週年利率百分之五計算
之利息。
其餘上訴駁回。
第一、二審訴訟費用新台幣伍仟伍佰元由被上訴人負擔百分之二
十五即新台幣壹仟參佰柒拾伍元，上訴人負擔百分之七十五即新
台幣肆仟壹佰貳拾伍元。
上訴人假執行之聲請駁回。
    事  實
一、上訴人起訴主張：被上訴人於民國94年12月29日22時20分許
    駕駛車牌號碼2B─3612號自用小客車（下稱被上訴人車輛）
    ，行經中正機場第二航廈西側停車場B1層J 區○○路口處，
    因疏未注意，撞及上訴人所承保由被保險人張雅青駕駛之車
    牌號碼7993─JC號自用小客車（下稱上訴人承保車輛），造
    成上訴人所承保車輛損壞，上訴人已依保險契約賠付修理費
    新臺幣（下同）61,979元，爰依保險法第53條之規定代位提
    起本訴。被上訴人則以：本件肇事責任為張雅青駕駛上訴人
    之承保車輛右轉彎時未暫停讓被上訴人直行車先行之過失所
    致，被上訴人無賠償義務。內政部警政署航空警察局保安警
    察隊第七分隊（下稱航警局）所測繪之事故現場圖及所製作
    之交通事故初步分析研判表之肇因研判有嚴重錯誤，背離事
    實，不得引為上訴人求償之依據等語資為抗辯。原審以被上
    訴人駕車已減速慢行，認張雅青駕駛之車輛係轉彎車輛，未
    禮讓被上訴人之直行車先行，為肇事原因，判決上訴人全部
    敗訴。上訴人不服，提起上訴。
二、上訴人上訴意旨略以：
  (一)上訴人就本件承保車輛被侵害之事實與被上訴人應負損害賠
    償責任乙節，已提出現場照片及訴外人張雅青暨被上訴人於
    航空警察局之談話筆錄為證。且依被上訴人於警詢時所陳述
    之肇事經過與航警局道路交通事故初步分析研判表之記載相
    符，足見被上訴人有未注意車前狀況及未保持隨時停車之準
    備之過失。原審否定警詢筆錄證據資料之真正，僅以事故照
    片車輛受損情形，推定被上訴人已於交岔路口減速慢行，實
    有違民事訴訟法第222 條第3 項「法院依自由心證判斷事實
    之真偽，不得違背論理及經驗法則」之規定。
  (二)本件交通事故發生之地點為停車場，非一般道路，原審依道
    路交通安全規則第102 條第1 項第2 款規定，認定張雅青應
    就本件車禍負全部責任，認事用法有欠精確，本件之爭點應
    為車輛行至無號誌及無交通警察指揮之交岔路口，行車駕駛
    人所應負擔之注意義務程度。
  (三)縱依原審認定上訴人承保車輛為轉彎車，需負禮讓被上訴人
    直行車之注意義務。惟被上訴人行車超速、未注意車前狀況
    ，進而導致發生本件車禍。原審認定肇事責任完全由張雅青
    負擔，實有不公且違經驗法則等語。並聲明：原判決廢棄。
    被上訴人應給付上訴人新台幣（下同）61,979元及自起訴狀
    繕本送達被上訴人之翌日起至清償日止之法定遲延利息。願
    供擔保請准宣告假執行。
三、被上訴人則以：
  (一)原審所否定者，乃航警局所附道路交通事故初步分析研判表
    「本件車禍之發生，係因被上訴人駕車行經交岔路口未減速
    慢行所致」之錯誤研判。原審依警詢筆錄證據及航警局所附
    事故照片等證據，斟酌全辯論意旨所為之判斷，符合證據法
    則、論理法則及經驗法則，其心證理由，並已記明於判決書
    ，並無違反民事訴訟法第222 條第3 項之規定。
  (二)被上訴人行至無號誌及無警察指標之交岔路口，已依道路交
    通安全規則第93條第1 項第2 款規定減速慢行，並作停車之
    準備。惟被上訴人為直行車，依道路交通安全規則第102 條
    第1 項第2 款規定，見交岔路口右方有張雅青所駕駛之右轉
    車時並無暫停禮讓右轉車之義務。被上訴人因信賴交通法規
    而認張雅青會依規定暫停禮讓而繼續緩行，俟發現張雅青駕
    駛之右轉彎車未依規定暫停反違規強行右轉時，雖立即煞車
    仍發生輕微擦撞，張雅青之違規強行右轉之行為既非被上訴
    人所能預見並能注意者，被上訴人自無上訴人所稱未注意車
    前狀況而保持隨時停車之準備之過失。縱被上訴人在未經交
    岔路口時以每小時25公里之正常速度行駛，但經過交岔路口
    前已減速至幾近停止之速度做隨時停車之準備，與系爭車禍
    無因果關係。且由現場事故照片觀之，地上無輪胎拖行痕跡
    ，足證上訴人承保車輛非於停止狀況下遭側面撞擊，且兩車
    受損情形僅有輕微凹陷及部分碎片散落，足證被上訴人已依
    規定減速慢行，幾近停止。
  (三)本件車禍發生之地點既非道路交通管理處罰條例第3 條第1
    項所指之公路、街道、巷弄或供公眾通行之地方，該停車場
    所自定之「速限5 公里／時」標誌，亦非由道路主管機關所
    設計設置，自不生法律上效力，亦違背道路交通安全規則行
    車速限之立法意旨及一般駕駛人之經驗法則。縱其欲自行設
    置速限標誌，亦須比照道路交通標誌標線號誌設置規則第57
    條之規定，惟其速限標誌係以紅底而非白底，直徑約僅25公
    分，紅邊僅約5 公分之圓形圖案繪於入口處橫懸「停車場標
    示牌」上之右側，不符合上開規則，駕駛人根本難以注意。
  (四)綜上，縱被上訴人車輛行車時速低於5 公里並已做隨時停車
    之準備，從發現狀況、反應至煞停尚須1.71公尺之距離，仍
    無法避免系爭車禍之發生等語資為抗辯，並聲明：上訴駁回
    。
    理  由
甲、程序部分：
    按對於小額程序之第一審判決提起上訴，應於上訴狀內記載
    上訴理由表明：一、原判決所違背之法令及其具體內容；二
    、依訴訟資料可認為原判決有違背法令之具體事實；民事訴
    訟法第436 條之25定有明文。本件上訴人已於上訴狀內記載
    原審判決違背法令之事由，並就此違背法令之具體事實予以
    說明，核與民事訴訟法第436 條之25規定相符，上訴人提起
    本件上訴，符合小額訴訟程序上訴之合法要件，合先敘明。
乙、實體部分：
一、本院判斷：
  (一)查被上訴人於94年12月29日22時20分許，駕駛車牌號碼2B─
    3612號自用小客車，在臺灣桃園國際機場第二航廈西側停車
    場地下一樓往東方之出口方向行駛，行經J 區之無號誌交岔
    路口時，適張雅青駕駛上訴人所承保7993─JC號自用小客車
    由南往北方向行駛至該交岔路口右轉擬向出口方向行駛，二
    車發生碰撞，被上訴人車輛右側前大燈破損，張雅青所駕駛
    上訴人承保之車輛左前方保險桿、大燈損壞、葉子板凹陷等
    事實，為兩造所不爭執，復有內政部警政署航空警察局第七
    分隊道路交通事故調查報告表、現場圖、談話紀錄表、道路
    交通事故當事人登記聯單、上訴人承保車輛之車損照片11張
    等在卷可稽，堪信為真實。
  (二)本件交通事故責任歸屬：
    1.按道路：指公路、街道、巷衖、廣場、騎樓、走廊或其他
      供公眾通行之地方。道路交通管理處罰條例第3 條第1 款
      定有明文。停車場雖非道路交通管理處罰條例第3 條第1
      款規定之道路，惟停車場為供汽車停放之場所，且設置車
      道作為汽車出入之通路，而在停車場內之行車類同於道路
      行車、停車，自應準用道路交通安全法規之規定為行車規
      範，以維停車場內之行車秩序及交通安全管理，先予敘明
      。
    2.本件交通事故發生地點為臺灣桃園國際機場第二航廈西側
      地下一樓停車場車道，行車速限為5 公里，有道路交通事
      故調查報告表在卷可參（見原審卷第21頁）。停車場車輛
      出入頻繁，在停車場內行車本應隨時注意車前狀況並作隨
      時煞停之準備，停車場為維護停車場內行車安全，規定5
      公里／時之行車速率，自有必要。且停車場既非一般道路
      ，其行車速率自非由道路主管機關訂定，而由停車場管理
      訂定，駕駛人進入停車場停車，自應遵守停車場之相關管
      理規定。被上訴人辯稱停車場自定「速限5 公里／時」標
　　　誌，不生法律上效力，亦違背道路交通安全規則行車速限
  　　之立法意旨及一般駕駛人之經驗法則云云，均無足採。
    3.被上訴人駕駛汽車於停車場地下一樓J 區往東方之出口方
      向直行行駛，肇事當時行車速率25公里，為被上訴人於航
      空警察局談話筆錄自承在卷（見原審卷第27頁），被上訴
      人顯已超速行駛。被上訴人於本院雖辯稱到路口已減速慢
      行幾近停止，已減到5 公里／時云云，惟查停車場所訂5
      公里／時之行車限制，應係隨時可煞停之行車速限，被上
      訴人若已減速至5 公里／時以下幾近停止之速度，依當時
      狀況應可隨時煞停，然依被上訴人於警詢談話筆錄陳述：
      「…，當我車輛行經路口前沿，看到右側有車輛駛來，我
      馬上踩煞車踩到底，但車輛往前滑行，才會與行經路口欲
      右轉彎車輛7993─JC發生碰撞。」等語（見原審卷第27頁
      ），顯見被上訴人減速後之速限仍逾越停車場規定5 公里
      ／時之速限，且無法隨時煞停。又查本件肇事路口，與被
      上訴人行駛車道成十字交岔之車道為雙向車道，路寬合計
      5.4 公尺（2.8 ＋2.6 ＝5.4） ，被上訴人車頭進入路口
      已逾2 ／3 距離（即逾3.6 公尺），有道路交通事故現場
      圖在卷可稽（見原審卷第23頁），已逾被上訴人所稱含反
      應時間需1.7 公尺之可煞停距離，亦可見被上訴人未注意
      車前狀況且未於發現右側有來車時立即採取必要安全措施
      。被上訴人所辯無可採取。
    4.按行車速度，依速限標誌或標線之規定，無標誌或標線者
      ，行經無號誌之交岔路口時，應減速慢行，作隨時停車之
      準備；汽車行駛時，駕駛人應注意車前狀況，並隨時採取
      必要之安全措施；又汽車行駛至無號誌交岔路口時，未劃
      分幹、支線或同為幹線道或支線道者，轉彎車應暫停讓直
      行車先行；95年6 月30日修正前道路交通安全規則第93條
      第1 項第2 款、第94條第3 項、第102 條第1 項第2 款分
      別定有明文。次按汽車駕駛人對於防止危險發生之相關交
      通法令之規定，業已遵守，並盡相當之注意義務，以防止
      危險發生，始可信賴他人亦能遵守交通規則並盡同等注意
      義務，若因此而發生交通事故，方得以信賴原則為由免除
      過失責任，有最高法院84年台上字第5360號刑事判例足資
      參照。本件交通事故發生地點為停車場，而停車場內車道
      主要依車輛進出動線規畫，應無幹、支線道之劃分，張雅
      青駕駛上訴人承保車輛由南往北方向行駛，至該交岔路口
      右轉向出口方向行駛，為轉彎車輛，固應禮讓直行車先行
      ，惟不能解免被上訴人應遵守行車規範之駕車注意義務，
      被上訴人駕駛汽車於停車場地下一樓往東方之出口方向超
      速行駛，至交岔路口復未注意車前狀況並採取必要安全措
      施，顯有過失。且揆諸前揭說明，被上訴人既違反注意義
      務，自不得以信賴原則為由免除其過失責任。被上訴人辯
      稱因信賴張雅青會禮讓通過，其無過失云云，無可採取。
    5.綜上述，被上訴人就本件交通事故之發生與有過失，且其
      過失行為與上訴人承保車輛之受損害間，具有相當因果關
      係，被上訴人應負侵權行為損害賠償責任。本院審酌車禍
      之經過、兩造遵守義務之可能及要求，認被上訴人及張雅
      青應各負50％之過失責任。
  (三)上訴人得請求損害賠償之數額：
    按不法毀損他人之物者，被害人得請求賠償其物因毀損所
      減少之價額，民法第196 條定有明文。物被毀損時，被害
      人除得依民法第196 條請求賠償外，並不排除民法第213
      條至第215 條之適用。依民法第196 條請求賠償物被毀損
      所減少之價額，得以修復費用為估定之標準，但以必要者
      為限（例如：修理材料以新品換舊品，應予折舊），有最
      高法院77年度第9 次民事庭會議決議足資參照。
    本件上訴人主張其所承保車輛因本件交通事故所受損害經
      修繕共支出修理費61,979元，固提出估價單、修理照片及
      統一發票等件為據，惟為被上訴人所否認，嗣經原審囑託
      台北市汽車保養商業同業公會鑑定該車輛受損之合理修繕
      費用為39,000元，其中零件為20,743元，其餘為工資及烤
      漆費用，有該公會95年11月27日北市（95）汽保公會仁字
      第097 號函暨估價單在卷可憑（見原審卷第76-79 頁），
      上訴人對此亦不爭執，上訴人承保車輛所受損害之修理費
      為39,000元可堪認定。又該零件部分係以新品更換被損害
      之舊零件，故以修理費作為損害賠償之依據時，自應將其
      中之零件折舊部分予以扣除。依行政院所頒固定資產耐用
      年數表及固定資產折舊率之規定，小客車之耐用年數為5
      年，依定率遞減法每年折舊千分之369 ；及依營利事業所
      得稅查核準則第95條第6 款、第8 款規定「固定資產提列
      折舊採用定率遞減法者，以一年為計算單位，其使用期間
      未滿一年者，按實際使用之月數相當於全年之比例計算之
      ，不滿一月者，以月計」。查上訴人承保之車輛於2004
      年11月（即93年11月）出廠，有汽車行車執照在卷可稽（
      見原審卷第30頁），迄本件事故發生日即94年12月29日止
      ，已使用1 年2 月，依上開標準計算零件部分折舊額為8,
      459 元（計算式：第1 年：20,7430.369=7,654 ；
      第2 年（2 個月）： (20,743－7,654 )0.3692 ／12
      ＝805 ，小數點以下四捨五入），故上訴人承保車輛因本
      件交通事故所減少之價額為30,541元（修繕費用39,000元
      扣除零件折舊額8,459 元＝30,541元，小數點以下四捨五
      入）。
    按損害之發生或擴大，被害人與有過失者，法院得減輕賠
      償金額，或免除之，民法第217 條第1 項定有明文。故被
      害人只須其行為為損害之共同原因，且其過失行為並有助
      成損害之發生或擴大，即有民事訴訟法第217 條過失相抵
      規定之適用（最高法院94年度台上字第1855號判決要旨參
      照）。而法院對於賠償金額減至何程度，應斟酌雙方原因
      力之強弱與過失之輕重以定之。本件交通事故被上訴人及
      駕駛上訴人承保車輛之張雅青應各負50％過失責任，已如
      前述，則依過失比例計算被上訴人應負之損害賠償責任為
      15,271元（30,541×1 ／2 ＝15,271元，小數點以下四捨
      五入）。
  (四)又被保險人因保險人應負保險責任之損失發生，而對於第三
    人有損失賠償請求權者，保險人得於給付賠償金額後，代位
    行使被保險人對於第三人之請求權。但其請求之數額，以不
    逾賠償金額為限，保險法第53條第1 項定有明文。查上訴人
    承保車輛損壞部分，上訴人已依保險契約賠付被保險人張雅
    青修理費61,979元，有汽車險賠款收據暨同意書在卷可參（
    見原審卷第11頁），上訴人自得依保險法第53條規定在其給
    付額範圍內，行使張雅青對被上訴人之請求。張雅青可向被
    上訴人請求之金額計15,271元，已如前述，上訴人主張被上
    訴人應給付15,271元部分，應屬可取。
  (五)綜上所述，上訴人依據侵權行為及保險代位之法律關係，請
    求被上訴人給付15,271元，及自起訴狀繕本送達翌日即95年
    9 月22日起至清償日止，按年息5 ％計算之利息為有理由，
    應予准許。逾此範圍之其餘請求則不予准許，應予駁回。又
    本件係屬適用小額訴訟程序事件，本應依職權宣告假執行，
    惟小額事件之第二審判決，無得再為聲明不服之餘地，已無
    宣告假執行之必要，原告假執行之聲請應予駁回。原審就上
    開應准許部分，為上訴人敗訴之判決，尚有未洽，上訴意旨
    就此部分指摘原判決不當，求予廢棄，為有理由，爰由本院
    予以廢棄改判如主文第二項所示。至上訴人之請求不應准許
    部分，原審為上訴人敗訴之判決，核無違誤，上訴意旨就此
    部分仍執陳詞，指摘原判決不當，為無理由，應駁回其上訴
    。
二、兩造其餘之攻擊或防禦方法，及未經援用之證據，經本院斟
    酌後，認為均不足以影響本判決之結果，自無一一詳予論駁
    之必要，併此敘明。
三、按小額事件第一審法院為訴訟費用之裁判時，應確定其費用
    額，此項規定並為小額事件之上訴程序所準用，民事訴訟法
    第436 條之19第1 項、同法第436 條之32第1 項定有明文。
    查本件訴訟費用計算如附表所示，爰確定如主文第二項所示
    。
四、據上論結，本件上訴為一部有理由，一部無理由，依民事訴
    訟法第436 條之32第1 項、第2 項、第436 條之19第1 項、
    第449 條第1 項、第450 條、第79條，判決如主文。
中　　華　　民　　國　　96　　年　　6 　　月　　12　　日
                  民事第二庭  審判長法　官　劉克聖
                                    法  官  石有為
                  　　　　　 　　　 法　官　蔡寶樺
以上正本係照原本作成。
不得上訴。
中　　華　　民　　國　　96　　年　　6 　　月　　12　　日
                    　　　　　　書記官　謝至菁
  附表
  項    　　目    金　額（新臺幣）  備      註
  第一審裁判費    1000元            上訴人預納
  車損鑑定費      3000元            被上訴人預納
  第二審裁判費    1500元            上訴人預納
  合　　　　計    5500元
上訴人應負擔百分之七十五之訴訟費用計4,125 元
（訴訟費用總額5,500 ×負擔比例75／100=4,125）。
被上訴人應負擔百分之二十五之訴訟費用計1,375 元
（訴訟費用總額5,500 ×負擔比例25／100=1,375） 。
